【裁判字號】    95,台上,1669
【裁判日期】    950330
【裁判案由】    偽造文書
【裁判全文】
最高法院刑事判決            九十五年度台上字第一六六九號
    上  訴  人  台灣高等法院高雄分院檢察署檢察官
    上  訴  人
    即  被  告  甲○○
                        巷13.
    被      告  乙○○
                        73號.
                丙  ○
                        315.
                丁○○
                        329.
                戊○○
                        376.
上列上訴人等因被告等偽造文書案件，不服台灣高等法院高雄分
院中華民國九十四年三月二十九日第二審判決（九十二年度金上
訴字第一號，起訴案號：台灣屏東地方法院檢察署九十年度偵字
第七五四四號，九十一年度偵字第九三、七七０、八二八號），
提起上訴，本院判決如下：
    主  文
原判決關於甲○○、乙○○、丙○、丁○○、戊○○部分均撤銷
，發回台灣高等法院高雄分院。
甲○○之上訴駁回。
    理  由
甲、撤銷部分：
本件原判決撤銷第一審關於諭知被告丙○、丁○○均無罪部分之
判決，改判論處丙○、丁○○連續幫助為他人處理事務，意圖為
自己不法之利益，而為違背其任務之行為，致生損害於本人之財
產罪刑，並維持第一審關於依牽連犯從一重論處被告甲○○、乙
○○、戊○○均共同連續為他人處理事務，意圖為第三人不法之
利益，而為違背其任務之行為，致生損害於本人之財產罪刑之判
決，駁回甲○○、乙○○及檢察官對甲○○、乙○○、戊○○部
分在第二審之上訴，固非無見。
惟查：一、本件檢察官起訴書記載被告丙○與其夫即同案被告周
文智（通緝中）共同為如其附表三編號３（下稱附表）所列：「
周文智自行提供……(2)民國八十三年五月五日丙○與簡黃秀段間
；(3)八十五年九月二日李蔡錦春與丙○間：(4)八十四年十二月二
十六日周信與丙○間；(5)八十五年三月五日周信與丙○間……等
六份偽造之土地買賣契約書，做為……貸款案之鑑價依據」，持
以行使向屏東縣新園鄉農會（下稱新園鄉農會）貸得款項之犯行
，丙○所為係牽連犯刑法第三百三十九條第一項及刑法第二百十
條、第二百十六條之罪嫌。原審審理結果，認丙○係基於幫助周
文智超估不動產價值而核貸之背信概括犯意，連續提供附表所列
：其於(3)八十五年九月二日與李蔡錦春間、(4)八十四年十二月二
十六日與周信間及(5)八十五年三月五日與周信間均無實際成交之
虛偽土地買賣契約書，作為貸款案之鑑價依據，乃論以刑法第三
十條第一項、第三百四十二條第一項之幫助背信罪，並於理由說
明「公訴人雖以刑法第３３９條第１項之普通詐欺罪起訴，惟其
社會基本事實同一，本院自得予以變更起訴法條」云云，顯係認
丙○之該被訴事實應成立犯罪，並得就同一基本事實，變更檢察
官起訴書所引應適用之法條，而論以幫助背信罪；然其理由復謂
起訴書附表之上開(2)、(3)、(4)、(5)所載丙○被訴涉犯偽造文書、
詐欺取財罪嫌部分，經查均不能證明該被告犯罪，不另為無罪之
諭知云云（見原判決第七二、七三、八十至八三頁），其既認定
丙○並無上述被訴之詐欺、偽造文書犯行，又謂其得就該詐欺之
同一事實變更檢察官起訴法條而為論罪，前後論理紛歧，難謂無
判決理由矛盾之違誤。二、卷附周信與丙○間八十四年十二月二
十六日、八十五年三月五日買賣契約書二紙，其上甲方（即出賣
人）欄之簽章部分，前者為蓋用周信印文、按指印及周豐年之簽
名、按指印，後者記載周信代理人周豐年並蓋有周信、周豐年之
印文，周豐年於法務部調查局屏東縣調查站則證稱：該站人員所
提示之買賣契約書上影本之簽名、印鑑及指紋均非伊所有，伊母
親周信與胞弟陳豐居均無能力先後出資購買該契約書所載土地，
應係周文智冒用伊等名義向新園鄉農會貸款之用，與伊等無關云
云（見本案台灣屏東地方法院檢察署九十年度他字第三二八號卷
第七七至八十頁）；又簡黃秀段於上開調查站陳稱：伊出售土地
係全權委由簡文輝處理，每分地出售價格確為新台幣（下同）二
百十萬元，並非卷附買賣契約書所載二百七十萬元，要問簡文輝
才知道云云，簡文輝於第一審亦證稱：「那張買賣契約書從何而
來，我不清楚，我沒有看過」等語（見同上他字卷第一一八頁，
第一審卷(三)第六０四頁）。上開證人等均似否認各該買賣契約書
之真正，原判決亦認定上開丙○與周信間之土地買賣契約書為屬
無實際交易之虛偽文書，丙○係周文智之妻，從事代書業務，應
無不知買賣契約書上簽名之含意，其係明知其情，仍在各該買賣
契約書上簽名，並提供給周文智作為貸款之用等情；準此，倘丙
○明知並無該土地買賣之交易事實，仍簽名於各該記載虛偽交易
之買賣契約書上，又無事實證明各該契約相對人曾授權或同意製
作該內容虛偽之文書，則丙○縱無偽造各該私文書之直接故意，
其既參與完成各該文書之偽造行為，能否逕認即無偽造該文書之
不確定故意，即非無詳求之餘地。原審就此未審酌上述事證，進
一步查明釐清，即遽認不能證明丙○有上述之被訴偽造私文書犯
行，自嫌調查職責未盡。三、被告甲○○、乙○○、丁○○、戊
○○（下稱甲○○等）另涉於八十五年至八十七年間，由丁○○
、周文智以其等與告訴人伍水明、陳秀津夫妻合夥購買之土地，
偽造陳秀津名義為連帶保證人之借據，向新園鄉農會冒貸取得款
項，甲○○、乙○○、戊○○與之勾結，准予貸款，均涉犯刑法
第二百十六條、第二百十條及第三百四十二條之罪嫌，經該告訴
人等提出告訴，而經台灣屏東地方法院檢察署以其與本件甲○○
等被訴之背信等犯行有連續犯等關係，於九十一年四月十七日以
該署八十八年度偵字第六八七一、七三四五號案件移送第一審法
院併案審理；雖第一審認甲○○等均無該移送併辦部分之犯行，
而於判決理由予以說明，並將其中丁○○（經第一審判決無罪）
部分退回該署處理，但檢察官於提起第二審上訴時，仍主張甲○
○等有上述併辦之犯行，復於九十二年十二月一日以該署九十二
年度偵字第五五二七號案件函送原審併案審理（見第一審卷(一)第
一三九頁，原審卷(一)第二三、一０四頁），原審就該檢察官移送
併辦部分是否成立犯罪，及與論罪部分之法律關係為何，並未予
以審酌說明，自嫌理由不備，難昭折服。又依檢察官之上述請求
併辦意旨，其係主張甲○○、乙○○、丁○○、戊○○於本件應
成立刑法第二百十六條、第二百十條之行使偽造私文書等罪嫌，
徵之司法院大法官會議釋字第六十號解釋揭櫫「刑法第六十一條
所列各罪之案件，經第二審判決者，不得上訴於第三審法院，（
修正前）刑事訴訟法第三百六十八條定有明文。倘第二審法院判
決後，檢察官原未對原審法院所適用之法條有所爭執而仍上訴，
該案件與其他得上訴於第三審之案件亦無牽連關係，第三審法院
不依（修正前）同法第三百八十七條予以駁回，即與法律上規定
之程式未符。至案件是否屬於刑法第六十一條所列各罪之範圍，
尚有爭執者，應視當事人在第二審言詞辯論終結前是否業已提出
，如當事人本已主張非刑法第六十一條所列各罪，第二審仍為認
係該條各罪之判決者，始得上訴於第三審法院。」之意旨，雖檢
察官起訴書認甲○○、乙○○、戊○○均犯刑法第三百四十二條
第一項之背信罪嫌，原審維持第一審關於上開被告等部分之科刑
判決，亦認定該被告等所為均犯刑法第三百四十二條第一項之背
信罪及第二百十五條之業務登載不實文書罪，惟檢察官已於原審
言詞辯論終結前，爭執甲○○等所犯法條為非刑事訴訟法第三百
七十六條各款所列之罪，是仍應認檢察官此部分之上訴為合法，
併予敘明。以上或為檢察官上訴意旨所指摘，或為本院得依職權
調查之事項，應認原判決關於甲○○、乙○○、丙○、丁○○、
戊○○部分均有撤銷發回更審之原因。
乙、駁回部分（即甲○○上訴部分）：
按刑事訴訟法第三百七十六條所列各罪之案件，經第二審判決者
，不得上訴於第三審法院，法有明文。本件甲○○被訴及原審論
罪之法條，均屬刑事訴訟法第三百七十六條各款所列案件，已如
前述，遑論甲○○於第三審上訴所主張其縱有違背放款限制之行
為，認應適用之銀行法第一百二十七條之一（第一項）論處，該
條項與原判決論處之刑法第二百十五條，均為最重本刑三年以下
有期徒刑之罪，原即非屬得為上訴於第三審之案件，且遍查全卷
，其於原審言詞辯論終結前，亦未曾對上述起訴及論罪法條為爭
執，依前揭大法官會議解釋意旨，自不得提起第三審上訴，其上
訴顯為法所不許，應予駁回。
據上論結，應依刑事訴訟法第三百九十七條、第四百零一條、第
三百九十五條前段，判決如主文。
中    華    民    國  九十五  年    三    月   三十   日
                      最高法院刑事第七庭
                          審判長法官  呂  潮  澤
                                法官  吳  昆  仁
                                法官  孫  增  同
                                法官  趙  文  淵
                                法官  吳      燦
      本件正本證明與原本無異
                                      書  記  官
中    華    民    國  九十五  年    四    月    四    日
                                                      Ｔ


司法院資訊處製作；財團法人民間司法改革基金會備份。
